【裁判字號】    98,訴,111
【裁判日期】    980326
【裁判案由】    誣告
【裁判全文】
臺灣臺中地方法院刑事判決               98年度訴字第111號
公  訴  人  臺灣臺中地方法院檢察署檢察官
被      告  丙○○
                    國民
上列被告因誣告案件，經檢察官提起公訴（97年度偵字第27802
號），本院判決如下：
    主    文
丙○○犯誣告罪，處有期徒刑壹年。
    犯罪事實
一、丙○○前曾於民國97年6月23日因誣告案件，經本院以97 年
    度簡字第559號判決處有期徒刑6月，緩刑2年確定，現尚在
    緩刑期間。惟丙○○猶不知警惕，於96年11月初某日，借款
    新臺幣（下同）20萬元予乙○○，乙○○則依丙○○之要求
    ，簽發票號WG0000000號及WG0000000號本票2紙交付予丙○○，供作債務清償之擔保。詎丙○○明知上開本票2紙正面
    所記載之「甲○○」、「丁○○」之署名及國民身份證統一
    編號，均係其基於甲○○及丁○○本人之概括授權而指示乙○○簽署，竟因乙○○嗣後未依約還款，即意圖使乙○○受
    刑事處分，基於誣告之犯意，先於97年7月10日及8月30日，
    分別要求丁○○及甲○○出具切結書，內容均略以「乙○○
    所簽發之本票，本人並未簽名背書保證，簽名蓋章另有他人
    ，懇請檢察官法官詳實追查，以符法紀。」等語，再連同上
    開本票影本併予檢附，於97年9月5日具狀向臺灣臺中地方法
    院檢察署提出告訴（該署則於97年9月8日收案），指稱：「
    民國96年11月初本人丙○○經丁○○介紹認識乙○○，而他
    說公司擴張業務急需用錢，於民國96年11月4日持簽妥之本
    票乙紙，有丁○○簽名蓋章，金額新臺幣陸萬元正，換取現
    金。又在同年11月14日持本票WG0000000，又以同樣理由，
    調借了陸萬元正，言明97年5月13日到期本金利息一併償還
    ，同時立下切結書，保證人是親自簽名蓋章背書保證，可是
    到期卻逃亡不知去向，而保證人丁○○、甲○○皆否認簽名
    蓋章保證，並立下切結書證明不是他本人所簽發的，因此顯
    見被告已觸犯刑法行使偽造文書、詐欺取財罪，懇請檢察官
    大人將之通緝繩之以法，治以應得之罪。」等內容，向該管
    公務員誣告乙○○（該等案件業經臺灣臺中地方法院檢察署
    檢察官以97年度偵字第21310號對乙○○為不起訴處分確定
    。），足生損害於乙○○。
二、案經臺灣臺中地方法院檢察署檢察官自動檢舉偵查起訴。
    理    由
甲、程序方面（證據能力之說明）：按被告以外之人（包括證人
    、鑑定人、告訴人、被害人及共同被告等）於審判外之陳述
    雖不符刑事訴訟法第159條之1至之4等4條之規定，而經當事
    人於審判程序同意作為證據，法院審酌該言詞陳述或書面陳
    述作成時之情況，認為適當者，亦得為證據；當事人、代理
    人或辯護人於法院調查證據時，知有刑事訴訟法第159條第1
    項不得為證據之情形，而未於言詞辯論終結前聲明異議者，
    視為有前項之同意，同法第159條之5定有明文。立法意旨在
    於傳聞證據未經當事人之反對詰問予以核實，原則上先予排
    除。惟若當事人已放棄反對詰問權，於審判程序中表明同意
    該等傳聞證據可作為證據；或於言詞辯論終結前未聲明異議
    ，基於尊重當事人對傳聞證據之處分權，及證據資料愈豐富
    ，愈有助於真實發見之理念，且強化言詞辯論主義，使訴訟
    程序得以順暢進行，上開傳聞證據亦均具有證據能力。查檢
    察官、被告對於本案卷內相關證人之證述、文書卷證資料，
    於本院98年1月19日行準備程序中、本院98年3月12日審理中
    並未就有何於刑事訴訟法第159條第1項不得為證據之情形於
    本院言詞辯論終結前聲明異議，且有關本案諸證人之證述、
    文書卷證資料亦經本院於審理期日逐一提示、朗讀，並告以
    要旨，本院復審酌相關證人證述筆錄製成、文書卷證資料取
    得，並無證據顯示有何違背程序規定情事，依據上述之說明
    ，均應具有證據能力。
乙、得心證之理由：
一、訊據被告丙○○（下稱被告）固坦承有於97年9月5日具狀向
    臺灣臺中地方法院檢察署對乙○○提出告訴，指稱：乙○○
    所持向伊借款之本票上之「丁○○」、「甲○○」之署名及
    國民身分證字號並非該2人所親簽，而該等本票上關於「丁○○」、「甲○○」之印章也非該2人所親自捺蓋，乙○○
    因而涉犯行使偽造文書罪或詐欺取財罪之事實，惟矢口否認
    有何誣告犯行，辯稱：乙○○係丁○○帶來向伊借款之人，
    乙○○持系爭本票向伊借款時，該本票上即簽有「丁○○」
    、「甲○○」等署名，當時丁○○也在，伊並未指示乙○○
    為該等署名之簽署云云。惟查：
  (一)被告有上揭檢附被害人乙○○所簽發之系爭本票2紙及丁○○、甲○○書立之切結書，具狀向臺灣臺中地方法院檢察署
    告訴乙○○有偽造文書、詐欺取財犯嫌一節，業據被告坦認
    在卷，並有告訴狀、本票影本暨切結書影本在卷可稽，首堪
    認定。
  (二)而系爭本票2紙上關於「丁○○」、「甲○○」之簽名、蓋
    章暨國民身分證字號等資料，乃被告要求乙○○書寫，並由
    被告提供相關資料供乙○○當場照抄在系爭本票上等節，業
    據乙○○於臺灣臺中地方法院檢察署97年度偵字第21310號
    偵查案件中供明在卷，並經證人即乙○○持票向被告借款時
    亦在場之丁○○於本院審理時到庭具結證述屬實在卷，堪信
    為真。被告雖辯稱：乙○○持本票來借款時，本票上已載明
    「丁○○」、「甲○○」之名字云云。然查：證人甲○○於
    偵訊、本院審理中所證述：伊並不認識乙○○，但曾向被告
    借款而認識被告，當初被告即有留下伊的相關年籍資料，並
    告知將來如果有他人也向被告借款，會讓該他人將伊的姓名
    、資料寫在本票上，伊沒有明白拒絕，因為伊自己也有向被
    告借錢，不好意思拒絕等語；而證人丁○○於本院審理中到
    庭亦結證稱：伊有陪同乙○○去向被告借款，當時被告表示
    乙○○需簽立本票，並且要寫上兩個人的名字，因為是伊帶
    乙○○去向被告借款，因此被告要乙○○寫上伊的名字，另
    外一個名字是誰，伊不認識，但也是被告提供相關資料供乙○○寫在本票上的，伊當時沒有拒絕讓乙○○把伊的名字寫
    在本票上面，但被告的意思是說萬一乙○○沒有還錢，就可
    以去告他，而伊想借錢應該都會還，所以就沒有表示拒絕等
    語。衡諸證人丁○○、甲○○如上所述，均到庭具結證稱被
    告有要求借款人於借款時，提供本票作為債務清償之擔保，
    並有指示借款人在該等本票上記載其他人姓名、資料之習慣
    ，加以證人甲○○與該乙○○並不認識，乙○○本無可能知
    悉甲○○之相關個人年籍資料，果非與證人甲○○有借貸關
    係之被告所提供，諒無輕易得悉陌生人之個人資料之可能。
    是被告上開所辯，乃事後矯飾卸責之詞，不足為採。
  (三)另查，被告前曾於96年間，以相近之手法，具狀向臺灣臺中
    地方法院檢察署提出告訴，指稱他案被告林明志借款時，曾
    於用供擔保之本票上偽造「江旭清」之簽名，而該案經臺灣
    臺中地方法院檢察署檢察官偵查後認該林明志係應被告之要
    求而依被告之指示，在該等本票上簽署「江旭清」之名字，
    被告因而遭檢察官起訴誣告罪，並經本院以誣告罪判處有期
    徒刑6月、緩刑2年確定等節，有臺灣臺中地方法院檢察署97
    年度偵字第7937號起訴書、本院97年度簡字第559號判決書
    在卷可稽，益徵被告確實慣用該等手法欲迫使向其借款之人
    清償借款甚明，實不容被告徒以：因該案進行中發現要請律
    師的費用很高，所以乾脆認罪云云置辯。
  (四)被告雖復辯稱：丁○○及甲○○都有出具切結書表示該本票
    上之簽名、印章並非其等所親為，而係遭人偽簽云云。惟查
    ，乙○○簽立本票時，確實同時簽具該「丁○○」、「甲○○」之署名並蓋章一節，業據乙○○坦認不諱，業如前述，
    則該等切結書之內容實不足為本件被告有利之證據。而該等
    切結書經查均係被告事後授意證人丁○○、甲○○所為，並
    逐字念給伊等照抄，表示這樣才可以在乙○○不還錢時，以
    告訴之方式來處理等情，亦據證人丁○○、甲○○於偵訊及
    本院審理中結證屬實，由此反而足見被告有藉由此等先取得
    他人概括授權簽署他人姓名之機會，再授意借款人填具該等
    他人之個人資料於本票上，以遂其自導全局之「以刑逼民」
    方式，迫使乙○○還錢之誣告之客觀行為及主觀意圖。
  (五)被告雖又辯稱：乙○○確實有積欠伊債務，若伊提告中之偽
    造文書部分經檢察官為不起訴處分，至少就詐欺部分亦可提
    告云云。惟按刑法上之誣告罪，本不限於所告事實全屬虛偽
    時，始能成立，倘所告事實之一部分係出於故意虛構，仍不
    得謂非誣告，最高法院20年上字第662號判例可資參照。是
    縱乙○○確有向被告借款未還之事實，然姑不論乙○○於借
    款之初是否即係出於為自己不法所有意圖之詐欺行為，被告
    既虛構乙○○偽造「丁○○」、「甲○○」之署押、印文，
    並據此向具有偵查犯罪權限之臺灣臺中地方法院檢察署提出
    告訴，所為仍難謂不該當於刑法誣告罪之構成要件，自屬甚
    明。
  (五)縱上所述，被告既明知系爭本票2紙上之「丁○○」、「甲○○」之簽名、蓋章及國民身分證資料均係其取得證人丁○○、甲○○之同意，再授意向其借款之乙○○自為填具，竟
    仍具狀向具有偵查犯罪權限之臺灣臺中地方法院檢察署申告
    該乙○○有偽造文書、詐欺等犯嫌，顯然已該當意圖使他人
    受刑事處分，而向該管公務員誣指他人犯罪之誣告行為構成
    要件。本件事證明確，被告犯行洵堪認定，應依法論科。
二、核被告所為，係犯刑法第169條第1項之誣告罪。爰審酌被告
    為求借款債權之順利滿足，竟自導自演，藉由此等「以刑逼
    民」之方式，虛構事實恣意提告，不但使他人舟車勞頓、疲
    於奔波訴訟，亦且浪費國家司法資源；且其前已曾因相同模
    式之手法經法院判決有罪在案，猶未能獲取教訓，再度以相
    同模式誣告他人，而犯後仍矢口否認犯行，未見有何悔改之
    意，並斟酌其犯罪之動機、方式等一切情狀，量處如主文所
    示之刑，以示懲儆。
據上論斷，應依刑事訴訟法第299條第1項前段，刑法第169條第1
項，判決如主文。
中    華    民    國    98    年    3     月    26    日
                  刑事第十四庭  審判長法  官  江奇峰
                                      法  官  廖純卿
                                      法  官  林學晴
以上正本證明與原本無異。
如不服本判決應於收受判決後10日內向本院提出上訴書狀，並應
敘述具體理由；其未敘述上訴理由者，應於上訴期間屆滿後20日
內向本院補提理由書（均須按他造當事人之人數附繕本）「切勿
逕送上級法院」。
                                      書記官  簡雅文
中    華    民    國    98    年    3     月    26    日
附錄論罪科刑法條
中華民國刑法第169條
（誣告罪）
意圖他人受刑事或懲戒處分，向該管公務員誣告者，處7年以下
有期徒刑。


司法院資訊處製作；財團法人民間司法改革基金會備份。
